ACORDAO-COMPLETO-2457696

ACÓRDÃO 6257/2021 ATA 11/2021 - PRIMEIRA CÂMARA

VISTOS, relatados e discutidos estes autos de tomada de contas especial instaurada em razão da omissão no dever de prestar contas da quantia de R$ 2.574.000,00, transferida ao Município de Barras/PI por meio do programa Projovem Campo, no exercício de 2014,
ACORDAM os Ministros do Tribunal de Contas da União, reunidos em sessão da Primeira Câmara, ante as razões expostas pelo Relator, em:
9.1. julgar irregulares as contas dos Srs. Edilson Sérvulo de Sousa e Carlos Alberto Lages Monte, nos termos dos arts. 1°, inciso I, 16, inciso III, alíneas "a" e "c", 19 e 23, inciso III, da Lei 8.443/1992;
9.2. condenar o Sr. Edilson Sérvulo de Sousa ao pagamento das quantias abaixo relacionadas, com a incidência dos devidos encargos legais, calculados a partir das datas correspondentes até o efetivo recolhimento, na forma da legislação em vigor, nos termos dos arts. 1°, inciso I, 16, inciso III, alínea "c", 19 e 23, inciso III, da Lei 8.443/1992:
	Data de ocorrência
	Valor histórico (R$) 

	23/9/2014
	428.925,00

	24/8/2015
	214.462,50

	31/12/2015
	214.462,50

	6/7/2016
	723.690,00

	8/9/2016
	567.630,00

	21/10/2016
	424.830,00

9.3. fixar o prazo de 15 (quinze) dias, a contar da data da notificação, para que o responsável de que trata o subitem 9.2 comprove, perante o Tribunal, o recolhimento das referidas quantias aos cofres do Fundo Nacional de Desenvolvimento da Educação, nos termos do art. 23, inciso III, alínea "a", da Lei 8.443/1992 c/c o art. 214, inciso III, alínea "a", do Regimento Interno do TCU (RI/TCU) ;
9.4. aplicar aos responsáveis abaixo arrolados, individualmente, as seguintes multas:
9.4.1. Sr. Edilson Sérvulo de Sousa: no valor de R$ 1.500.000,00, com fulcro no art. 57 da Lei 8.443/1992; e
9.4.2. Sr. Carlos Alberto Lages Monte: no valor de R$ 30.000,00, com base no art. 58, inciso I, da referida lei;
9.5. fixar o prazo de 15 (quinze) dias, a contar das datas das notificações, para que os responsáveis de que trata o subitem 9.4 comprovem, perante o Tribunal (arts. 214, inciso III, alínea "a", e 269 do RI/TCU) , o recolhimento das referidas quantias aos cofres do Tesouro Nacional, atualizadas, quando pagas após seu vencimento, monetariamente, desde a data de prolação deste acórdão até a do efetivo recolhimento, na forma da legislação em vigor; 
9.6. autorizar a cobrança judicial das dívidas, caso não atendidas as notificações, nos termos do art. 28, inciso II, da Lei 8.443/1992;
9.7. autorizar, desde já, caso requerido, o parcelamento das dívidas em até 36 (trinta e seis) parcelas mensais e consecutivas, incidindo, sobre cada parcela, os correspondentes acréscimos legais, alertando os responsáveis de que a falta de pagamento de qualquer parcela importará no vencimento antecipado do saldo devedor, nos termos do art. 26 da Lei 8.443/1992, c/c o art. 217 do Regimento Interno/TCU;
9.8. dar ciência deste acórdão aos responsáveis, à Prefeitura e à Câmara Municipal de Barras/PI, ao Fundo Nacional de Desenvolvimento da Educação e à Procuradoria da República no Estado do Piauí, neste caso, com fulcro no art. 16, § 3º, da Lei 8.443/1992.

Tomada de contas especial instaurada em razão da omissão no dever de prestar contas da quantia de R$ 2.574.000,00, transferida ao Município de Barras/PI, por meio do programa Projovem Campo, no exercício de 2014. Análise da resposta da citação.

Primeira Câmara

Município de Barras - PI e Fundo Nacional de Desenvolvimento da Educação.

13.1. Ministros presentes: Walton Alencar Rodrigues (Presidente), Benjamin Zymler (Relator), Vital do Rêgo e Jorge Oliveira.

BENJAMIN ZYMLER

Cuidam os autos de tomada de contas especial instaurada pelo Fundo Nacional de Desenvolvimento da Educação (FNDE) , em razão da omissão no dever de prestar contas da quantia de R$ 2.574.000,00, transferida ao Município de Barras/PI por meio do programa Projovem Campo, no exercício de 2014.
2.	Após a notificação da municipalidade, sem o saneamento da irregularidade, o órgão concedente deu seguimento à tomada de contas especial e, ao final, concluiu pela responsabilidade do Sr. Edilson Sérvulo de Sousa, ex-prefeito na gestão 2013-2016, na condição de gestor dos recursos, e do Sr. Carlos Alberto Lages Monte, ex-prefeito na gestão 2017-2020, em cujo mandato encerrava-se o prazo regulamentar para a apresentação da prestação de contas. O valor do prejuízo foi o montante integralmente repassado no exercício de 2014.
3.	Submetidos os autos a esta Corte de Contas, autorizei, mediante despacho, as seguintes medidas processuais:
3.1.	 citação do Sr. Edilson Sérvulo de Sousa, em decorrência da "não comprovação da boa e regular aplicação dos recursos federais repassados ao município de Barras - PI, em face da omissão no dever de prestar contas dos valores transferidos, no âmbito do PROJOVEM CAMPO, no exercício de 2014, cujo prazo encerrou-se em 8/2/2018"; e
3.2.	audiência do Sr. Carlos Alberto Lages Monte, tendo em vista o "não cumprimento do prazo originalmente estipulado para prestação de contas do PROJOVEM CAMPO, cujo prazo encerrou-se em 8/2/2018".
4.	Após a devida notificação, os responsáveis não enviaram nenhuma resposta. Nesse cenário, a SecexTCE prosseguiu ao exame do processo e elaborou a instrução transcrita parcialmente a seguir, com os ajustes de forma que entendi pertinentes:
"12.	O chamamento foi exitoso, no sentido de proporcionar a oportunidade aos responsáveis de   comparecerem aos autos e exercerem com plenitude o direito à ampla defesa e ao contraditório gravado na Constituição Federal.
13.	As comunicações foram recebidas (peças 34; 63, 65, 66) nos respectivos endereços constantes da base de dados da Secretaria da Receita Federal, sendo estas informações fornecidas pelos próprios responsáveis às autoridades fazendárias (peças 31; 55-56) .   
14.	O fato de os avisos de recebimento terem sido assinados por pessoas alheias aos autos não invalida as notificações dirigidas aos responsáveis, uma vez que o art. 179, inciso II, do Regimento Interno do TCU estabelece que as comunicações processuais far-se-ão mediante carta registrada, com aviso de recebimento que comprove a entrega no endereço do destinatário. 
15.	A validade do critério de comunicação processual do TCU foi referendada pelo Supremo Tribunal Federal, nos termos do julgamento do MS-AgR 25.816/DF, por meio do qual se afirmou a desnecessidade da ciência pessoal do interessado, entendendo-se suficiente a comprovação da entrega do "AR" no endereço do destinatário:
EMENTA: AGRAVO REGIMENTAL. MANDADO DE SEGURANÇA. DESNECESSIDADE DE INTIMAÇÃO PESSOAL DAS DECISÕES DO TRIBUNAL DE CONTAS DA UNIÃO. ART. 179 DO REGIMENTO INTERNO DO TCU. INTIMAÇÃO DO ATO IMPUGNADO POR CARTA REGISTRADA, INICIADO O PRAZO DO ART. 18 DA LEI nº 1.533/51 DA DATA CONSTANTE DO AVISO DE RECEBIMENTO. DECADÊNCIA RECONHECIDA. AGRAVO IMPROVIDO.¿
16.	O envio de carta registrada com aviso de recebimento está expressamente enumerado entre os meios de comunicação de que dispõe o Tribunal de Contas da União para proceder às suas intimações.
17.	O inciso II do art. 179 do Regimento Interno do TCU é claro ao exigir apenas a comprovação da entrega no endereço do destinatário, bastando o aviso de recebimento simples.¿¿¿
¿¿18.	Não é outra a orientação da jurisprudência do TCU, conforme se verifica dos julgados a seguir transcritos:
São válidas as comunicações processuais entregues, mediante carta registrada, no endereço correto do responsável, não havendo necessidade de que o recebimento seja feito por ele próprio (Acórdão 3648/2013-TCU-Segunda Câmara, Relator Ministro JOSÉ JORGE) ;
É prescindível a entrega pessoal das comunicações pelo TCU, razão pela qual não há necessidade de que o aviso de recebimento seja assinado pelo próprio destinatário. Entregandose a correspondência no endereço correto do destinatário, presume-se o recebimento da citação. (Acórdão 1019/2008-TCU-Plenário, Relator Ministro BENJAMIN ZYMLER) ;
As comunicações do TCU, inclusive as citações, deverão ser realizadas mediante Aviso de Recebimento - AR, via Empresa Brasileira de Correios e Telégrafos, bastando para sua validade que se demonstre que a correspondência foi entregue no endereço correto. (Acórdão 1526/2007-TCU-Plenário, Relator Ministro AROLDO CEDRAZ) 
19.	Apesar de regularmente notificados, os responsáveis deixaram transcorrer in albis o prazo regimental de 15 dias, que lhes foi concedido para apresentar alegações de defesa e/ou efetuar o recolhimento do débito (caso do Sr. Edilson Sérvulo de Sousa) ou razões de justificativa (Sr. Carlos Alberto Lages Monte) , motivo pelo qual se impõe o reconhecimento da revelia de que trata o art. 12, § 3º, da Lei 8.443/1992, para ambos. Deve ser ressaltado que a forma de contagem de prazos instituída pelo vigente Código de Processo Civil (lei 13.105/2015) , em dias úteis, é inaplicável à processualística de controle externo (Acórdão 2224/2018-TCU-Plenário - Rel. Min. Marcos Bemquerer) , que segue sendo regida pela Resolução TCU 170/2004 nesse particular.
20.	A despeito da caracterização da revelia dos agentes mencionados, devem ser considerados, no entanto, eventuais elementos já constantes dos autos, os quais poderiam, em tese, conceder-lhes um juízo favorável.
21.	Deve-se observar que, nos processos do TCU, a revelia não implica a presunção de que sejam verdadeiras todas as imputações levantadas contra os responsáveis, diferentemente do que ocorre no processo civil, em que o não comparecimento do réu aos autos leva à presunção da verdade dos fatos narrados pelo autor. 
22.		Finalizada essa breve retrospectiva, bem como o introito analítico, emergindo na apreciação meritória, reconhece-se que os apontamentos cabíveis e necessários ao deslinde da matéria não são extensos.
23.	Não exsurgiram constatações posteriores que infirmem o entendimento externado pela unidade técnica na abordagem preliminar, não somente porque os responsáveis não apresentaram  alegações de defesa, nem razões de justificativa, conforme o caso, como inexistem nos autos elementos que os favoreçam, não abarcados inicialmente. 
24.	Em se tratando de processo em que as partes interessadas - as quais fora imputada débito (caso do Sr. Edilson Sérvulo de Sousa) ou omissão de prestação de contas (caso do Sr. Carlos Alberto Lages Monte) - não se manifestaram acerca das irregularidades imputadas, não há elementos para que se possa efetivamente aferir e reconhecer a ocorrência de boa-fé em suas condutas, podendo este Tribunal, desde logo, proferir o julgamento de mérito pela irregularidade das contas, conforme os termos dos §§ 2º e 6º do art. 202 do Regimento Interno do TCU (Acórdão 2064/2011-TCU-Primeira Câmara - Rel. Min. Ubiratan Aguiar;  6.182/2011-TCU - 1ª Câmara - Rel. Min. Weder de Oliveira, 4.072/2010-TCU-1ª Câmara - Rel. Min. Valmir Campelo; 1.189/2009-TCU- 1ª Câmara - Rel. Min. Marcos Bemquerer; 731/2008-TCU-Plenário; Rel. Min. Aroldo Cedraz) .
25.	No tocante à prescrição punitiva, temos que, conforme o Acórdão 1441/2016-TCU-Plenário, o qual uniformizou a jurisprudência acerca dessa questão, a prescrição subordina-se ao prazo decenal geral indicado no art. 205 do Código Civil, contado da data de ocorrência da irregularidade sancionada, nos termos do art. 189 daquele diploma, sendo este prazo interrompido pelo ato que ordenar a citação, a audiência ou a oitiva do responsável.
26.	No caso específico, é preciso estabelecer o termo inicial desse interregno, uma vez que as irregularidades sancionadas verificaram-se no decorrer de um intervalo temporal. Para fins de estabelecimento do termo inicial do prazo prescricional, o critério que se adota comumente, em casos da espécie, é considera-lo como a data limite para a apresentação da prestação de contas pelo aplicador dos recursos. Essa opção apresenta como fundamento o princípio da actio nata, pois, segundo seus defensores, representaria o termo inicial aquele momento em que o Estado teria condições de agir na defesa de seus interesses, quando se mostrasse necessário (Acórdão 689/2015-TCU-Primeira Câmara - Rel. Min. Walton Alencar Rodrigues; Acórdão 2278/2019-TCU-Primeira Câmara - Rel. Min. Augusto Sherman) .
27.	Tal critério é passível de críticas, na medida em que a prestação de contas possui um caráter declaratório, e não constitutivo, das referências fáticas que se relacionam com as possíveis irregularidades que se habilitam a ser objeto de sanção. Desconsidera, sobretudo, o poder-dever estatal de acompanhar pari passu, a execução da ação governamental, com potencial ablativo das desconformidades. Opera logicamente em desfavor do agente punível. Sua adoção será, contudo, sugerida, em coerência com a linha interpretativa mantida por esta Corte. 
28.	No caso vertente, o prazo final para a apresentação da prestação de contas do programa encerrava-se na data de 8/2/2018, conforme os arts. 6º, inciso XLIV, e 23 da Resolução CD/FNDE 11, de 16/4/2014, conjugados com as disposições da Resolução CD/FNDE nº 02/2012, e alterações trazidas pela Resolução CD/FNDE nº 43/2012.
29.	Sendo evento interruptivo o despacho autorizativo da citação e da audiência empreendidas, ocorrido em 11/3/2020 (peça 29) , o prazo prescricional encontra-se em plena fluência, para ambos os agentes arrolados. 
30.	Deve ser ressaltado que mesmo a prescrição não afeta o julgamento das contas, nem a condenação em débito. 	No tocante ao entendimento proferido pelo Supremo Tribunal Federal, no julgamento recente do RE 636.886 (tema 899) , a respeito da prescritibilidade da pretensão de ressarcimento ao erário com base em decisão de tribunal de contas, cabe assinalar que a decisão do STF alcança tão somente a fase judicial de execução do título extrajudicial, não atingindo os processos de controle externo em trâmite no TCU, conforme orientação sufragada pelo Acórdão 6589/2020-TCU-Segunda Câmara, da relatoria do Ministro Raimundo Carreiro. Aliás, da ementa do julgado do STF constou que: "A pretensão de ressarcimento ao erário em face de agentes públicos reconhecida em acórdão de Tribunal de Contas prescreve na forma da Lei 6.830/1980 (Lei de Execução Fiscal) ". Portanto, até o trânsito em julgado do acórdão condenatório do TCU, permanece imprescritível a pretensão de ressarcimento ao erário decorrente da instauração da tomada de contas especial, conforme Enunciado da Súmula 282 do TCU ("As ações de ressarcimento movidas pelo Estado contra os agentes causadores de danos ao erário são imprescritíveis) .
31.	Por final, deve-se ressaltar que o Sr. Carlos Alberto Lages Monte, até a data desta instrução, não apresentou prestação de contas ao FNDE (peça 69) , mesmo que intempestivamente, nem há notícias que haja envidado providências alternativas protetivas do erário, capazes de afastar sua responsabilidade pela omissão, segundo os critérios estipulados na Súmula 230 do Tribunal de Contas da União. 
CONCLUSÃO
32.	Considerando que: os responsáveis, a despeito de regularmente notificados, não acorreram aos autos, configurando-se a sua revelia; não há elementos de prova hábeis a afastar as irregularidades apontadas nas convocações efetuadas; não se esgotou o prazo prescricional para a aplicação de penalidades; cabe ao Sr. Edilson Sérvulo de Sousa a irregularidade das contas, bem como a imputação de débito, nos valores indicados no expediente citatório, e a aplicação da multa do art. 57 da lei 8.443/92; sendo omisso o Sr. Romildo Damasceno Soares quanto ao dever de prestar contas ou envidar providências alternativas de proteção ao erário, exigidas pela Súmula 230 do TCU, deve-se-lhe imputar, de seu turno, a multa prevista no art. 58 da mesma lei, bem como deve este agente ter, outrossim, suas contas julgadas irregulares.
PROPOSTA DE ENCAMINHAMENTO 
33.	Diante do exposto, submetem-se os autos à consideração superior, propondo:
33.1.     	considerar, para todos os efeitos, revéis os Srs. Edilson Sérvulo de Sousa (CPF: XXX.722.343-XX) e Carlos Alberto Lages Monte (CPF: XXX.710.173-XX) , dando-se prosseguimento ao processo, conforme preceitua o art. 12, § 3º, da Lei 8.443/1992, c/c o art. 202, § 8º, do RITCU;
33.2.		julgar irregulares as contas dos seguintes agentes: 
33.2.1	Edilson Sérvulo de Sousa (CPF: XXX.722.343-XX) , com fundamento nos arts. 1º, inciso I, 16, inciso III, alíneas "a" e "c", 19, caput, e 23, inciso III, da Lei 8.443/1992, c/c os arts. 1º, inciso I, 209, incisos I e III, 210 e 214, inciso III, do Regimento Interno do TCU, e condenando-o ao pagamento das importâncias a seguir especificadas e fixando-lhe o prazo de 15 dias, para que comprove, perante este Tribunal, em respeito ao art. 214, inciso III, alíneas "a" e "b", do Regimento Interno do TCU, o recolhimento das dívidas aos cofres do Fundo Nacional de Desenvolvimento da Educação, atualizadas monetariamente e acrescidas de juros de mora, calculados a partir das datas indicadas até a data do efetivo recolhimento e com o abatimento de valores acaso já satisfeitos, nos termos da legislação vigente:
	Data de ocorrência
	Valor histórico (R$) 

	23/9/2014
	428.925,00

	24/8/2015
	214.462,50

	31/12/2015
	214.462,50

	6/7/2016
	723.690,00

	8/9/2016
	567.630,00

	21/10/2016
	424.830,00

	Valor atualizado em 26/12/2020 (sem juros) : R$ 3.124.207,18
33.2.2	Carlos Alberto Lages Monte (CPF: XXX.710.173-XX) , com fundamento nos arts. 1º, inciso I, 16, inciso III, alínea "a", 19, parágrafo único, e 23, inciso III, da Lei 8.443/1992, c/c os arts. 1º, inciso I, 209, inciso I, 210, § 2º, e 214, inciso III, do Regimento Interno do TCU; 
33.3 	Aplicar ao Sr. Edilson Sérvulo de Sousa (CPF: XXX.722.343-XX) a multa prevista no art. 57 da lei 8.443/92, c/c o art. 267 do Regimento Interno do TCU, e ao Sr. Carlos Alberto Lages Monte (CPF: XXX.710.173-XX) aquela prevista no art. 58, inciso I, da lei 8.443/92, c/c o art. 268, inciso I do Regimento Interno do TCU, com a fixação do prazo de quinze dias, a contar da notificação, para comprovarem, perante o Tribunal (art. 214, inciso III, alínea "a", do Regimento Interno) , o recolhimento das dívidas ao cofres do Tesouro Nacional, atualizadas monetariamente desde a data do acórdão até a do efetivo recolhimento, se forem pagas após o vencimento, na forma da legislação em vigor; 
33.4	autorizar, desde logo, a cobrança judicial das dívidas, nos termos do art. 28, inciso II, da Lei 8.443/1992, c/c o art. 219, inciso II, do Regimento Interno do TCU, caso não atendida a notificação;
33.5	autorizar, desde logo, se requerido pelos responsáveis, com fundamento no art. 26, da Lei 8.443/1992, c/c o art. 217 do Regimento Interno do TCU, o parcelamento das dívidas em até 36 (trinta e seis) parcelas, incidindo sobre cada uma, os encargos legais devidos, sem prejuízo de alertá-los de que, caso optem por essa forma de pagamento, a falta de comprovação do recolhimento de qualquer parcela implicará o vencimento antecipado do saldo devedor, nos termos do art. 26, parágrafo único, da Lei 8.443/1992, c/c o art. 217, §2º, do Regimento Interno do TCU;
33.6	enviar cópia do Acórdão que vier a ser proferido ao FNDE e aos responsáveis, para ciência, informando que a presente deliberação, acompanhada do Relatório e do Voto que a fundamentam, está disponível para a consulta no endereço www.tcu.gov.br/acordaos, além de esclarecer que, caso requerido, o TCU poderá fornecer sem custos as correspondentes cópias, de forma impressa;
33.7	enviar cópia do Acórdão a ser prolatado, bem como do Relatório e do Voto que o fundamentarem, à Procuradoria da República no Estado do Piauí, nos termos do § 3º do art. 16 da Lei 8.443/1992 c/c o § 7º do art. 209 do Regimento Interno do TCU, para adoção das medidas cabíveis."
5.	O corpo diretivo da unidade técnica e o Ministério Público junto ao TCU aquiesceram ao aludido encaminhamento.
	É o relatório.

não há

Subprocurador-Geral Lucas Rocha Furtado.

TOMADA DE CONTAS ESPECIAL. RECURSOS REPASSADOS AO MUNICÍPIO DE BARRAS/PI POR MEIO DO PROGRAMA PROJOVEM CAMPO, NO EXERCÍCIO DE 2014. OMISSÃO NO DEVER DE PRESTAR CONTAS. CITAÇÃO. REVELIA. CONTAS IRREGULARES, COM IMPUTAÇÃO DE DÉBITO E MULTA.

TOMADA DE CONTAS ESPECIAL (TCE)

Secretaria de Controle Externo de Tomada de Contas Especial (SecexTCE).

Cuidam os autos de tomada de contas especial instaurada pelo Fundo Nacional de Desenvolvimento da Educação (FNDE) , em razão da omissão no dever de prestar contas da quantia de R$ 2.574.000,00, transferida ao Município de Barras/PI por meio do programa Projovem Campo, no exercício de 2014.
2.	Após a notificação da municipalidade, sem o saneamento da irregularidade, o órgão concedente deu seguimento à tomada de contas especial e, ao final, concluiu pela responsabilidade do Sr. Edilson Sérvulo de Sousa, ex-prefeito na gestão 2013-2016, na condição de gestor dos recursos, e do Sr. Carlos Alberto Lages Monte, ex-prefeito na gestão 2017-2020, em cujo mandato encerrava-se o prazo regulamentar para a apresentação da prestação de contas. O valor do prejuízo foi o montante integralmente repassado no exercício de 2014.
3.	Submetidos os autos a esta Corte de Contas, autorizei, mediante despacho, as seguintes medidas processuais:
3.1.	 citação do Sr. Edilson Sérvulo de Sousa, em decorrência da "não comprovação da boa e regular aplicação dos recursos federais repassados ao município de Barras - PI, em face da omissão no dever de prestar contas dos valores transferidos, no âmbito do PROJOVEM CAMPO, no exercício de 2014, cujo prazo encerrou-se em 8/2/2018"; e
3.2.	audiência do Sr. Carlos Alberto Lages Monte, tendo em vista o "não cumprimento do prazo originalmente estipulado para prestação de contas do PROJOVEM CAMPO, cujo prazo encerrou-se em 8/2/2018".
4.	Devidamente notificados, os responsáveis não enviaram nenhuma resposta. Nesse cenário, a SecexTCE deu seguimento ao processo e alvitrou julgar irregulares as contas dos referidos agentes; condenar o Sr. Edilson Sérvulo de Sousa pelo débito em função do qual foi citado; e aplicar multas ao aludido gestor e ao Sr. Carlos Alberto Lages Monte, com base nos arts. 57 e 58, inciso I, da Lei 8.443/1992, respectivamente.
5. 	O Ministério Público junto ao TCU aquiesceu ao aludido encaminhamento.
6. 	Feito esse necessário resumo, passo a decidir.
7. 	Manifesto-me de acordo com a análise da unidade técnica e incorporo as considerações esposadas como razão de decidir, sem prejuízo das ponderações que faço na sequência.
8.	Considerando que os responsáveis não apresentaram a prestação de contas dos recursos em apreço nem justificaram essa ocorrência, situação que persistiu na fase externa da tomada de contas especial, cabe a glosa dos valores repassados ao Município de Barras/PI por meio do programa Projovem Campo, no exercício de 2014.
9.	Cumpre destacar que o ônus de comprovar a regularidade da integral aplicação dos recursos públicos compete ao gestor, por meio de documentação idônea, que demonstre, de forma efetiva e inequívoca, os gastos efetuados e o nexo de causalidade entre as despesas realizadas e os recursos federais recebidos.
10. 	Esse entendimento está assentado em diversos julgados, a exemplo dos Acórdão 8/2007-TCU-Primeira Câmara, 41/2007-2ª Câmara, 143/2006-1ª Câmara, 706/2003-2ª Câmara e 533/2002-2ª Câmara, e encontra fundamento no art. 93 do Decreto-Lei 200/1967, o qual dispõe: "Quem quer que utilize dinheiros públicos terá de justificar seu bom e regular emprego na conformidade das leis, regulamentos e normas emanadas das autoridades competentes".
11. 	Nesse cenário, considerando a ausência de documentos aptos a comprovar a correta aplicação dos recursos públicos em causa, não há outro caminho a não ser julgar irregulares as contas dos Srs. Edilson Sérvulo de Sousa e Carlos Alberto Lages Monte, condenando o primeiro ao pagamento do débito de R$ 2.574.000,00.
12.	Com relação à possibilidade de aplicar multa, observo que a omissão no dever de prestar contas se consubstanciou em 8/2/2018, com o encerramento do prazo final para a apresentação da prestação de contas do programa. Como a autorização da citação ocorreu em 2020, não há óbice à aplicação das sanções, haja vista a não ocorrência da prescrição da pretensão punitiva.
13.	No que se refere à dosimetria, entendo que a omissão no dever de prestar contas constitui uma infração que revela desleixo com a coisa pública, isto é, ela se concretiza a partir de um comportamento com grave inobservância do dever de cuidado, ou seja, com grave negligência.
14. 	Sendo assim, compreendo que a atitude dos agentes públicos é passível de ser punida com multa, por configurar a ocorrência de erro grosseiro na gestão dos recursos federais.
15. 	A propósito do assunto, invoco as seguintes considerações que proferi no voto condutor do Acórdão 5245/2020-TCU-Primeira Câmara:
"37. Cabe observar que a 'não comprovação da boa e regular aplicação dos recursos federais repassados em face da omissão no dever de prestar contas' violou não só as regras legais, mas também princípios basilares da administração pública. Essa conduta constitui grave inobservância do dever de cuidado no trato com a coisa pública, logo, revela a existência de culpa grave, uma vez que se distancia do que seria esperado de um administrador minimamente diligente. Assim sendo, conclui-se que houve erros grosseiros, aos quais alude o art. 28 do Decreto-Lei 4.657/1942 (Lei de Introdução às Normas do Direito Brasileiro) incluído pela Lei 13.655/2018."
16.	Quanto ao exame da culpabilidade, não vislumbro a presença de circunstâncias práticas que tenham limitado ou impedido a atuação dos agentes em conformidade com a lei, uma vez que eles tinham a possibilidade de conhecer a ilicitude de seus atos e evitar o seu cometimento, já que as condições para o cumprimento do dever de prestar contas estão expressamente previstas nas normas de regência. 
17. 	Como dito, os fatos denotam desleixo, o que configura infração de notória gravidade e reprovabilidade.
18. 	Em pesquisa ao histórico processual dos responsáveis, a fim de perquirir seus antecedentes, observo que os ex-prefeitos não sofreram nenhuma condenação nesta Corte de Contas.
19. 	Por fim, não constam dos autos informações sobre outras circunstâncias agravantes nem sobre a aplicação de sanções de mesma natureza e relativas ao mesmo fato.
20. 	Em face dessas premissas, julgo adequada a aplicação das seguintes multas:
20.1.	ao Sr. Edilson Sérvulo de Sousa, com fulcro no art. 57 da Lei 8.443/1992, no valor de R$ 1.500.000,00;
20.2.	ao Sr. Carlos Alberto Lages Monte, com base no art. 58, inciso I, da referida lei, no valor de R$ 30.000,00.
21.	Os valores correspondem a aproximadamente 50% do débito atualizado e do montante máximo da multa do art. 58, respectivamente, estabelecido anualmente pelo TCU. A propósito, esse percentual está em consonância com diversos precedentes de minha lavra em situações similares (Acórdão 13938/2020-TCU-Primeira Câmara, 13.380/2020-1ª Câmara, 12.486/2020-1ª Câmara, 12.475/2020-1ª Câmara, 12.364/2020-1ª Câmara e 11.805/2020-1ª Câmara) .
22. 	Diante do exposto, voto por que seja adotada a deliberação que ora submeto a este Colegiado.
TCU, Sala das Sessões Ministro Luciano Brandão Alves de Souza, em 13 de abril de 2021.
BENJAMIN ZYMLER 
Relator